【裁判字號】    90,台上,5835
【裁判日期】    900920
【裁判案由】    盜匪
【裁判全文】
最高法院刑事判決                                九十年度台上字第五八三五號
    上  訴  人  甲○○
右上訴人因盜匪案件，不服國防部高等軍事法院中華民國九十年七月十八日第二審更
審判決（九十年法仁判字第七六號，起訴案號：前陸軍第十軍團司令部軍事檢察官八
十八年度訴字第一五五號），提起上訴，本院判決如左：
    主  文
上訴駁回。
    理  由
本件原判決認定上訴人甲○○（民國八十四年十二月四日入伍，陸軍士官學校技勤預
士八十五年班第一期，志願役），係前陸軍步兵第二○三師支援營支援連中士修護士
，於服役期間借貸頻仍，且曾因盜領弟兄存款，受行政處分。緣八十八年五月十六日
向原為該連中士即被害人岑建業借貸新台幣（以下同）三千元時，因被害人無暇提領
，乃將提款卡交予上訴人並告知密碼由其自行提領，詎其因缺錢花用，竟於當日十八
時二十八分許，在營區郵局提款機擅自提領一萬元，復於休假外出後，分別於當日二
十一時二十九分在官田郵局，及同月十八日十三時五十三分、十三時五十四分許，在
麻豆郵局等處各領得五萬元，共計十六萬元，均花用殆盡（溢領十五萬七千元部分，
另案移送台灣台南地方法院檢察署偵辦中），返營後即將上情告知被害人，並言明每
月以一萬元分期歸還方式給付，嗣被害人於同年六月二十九日退伍後，上訴人曾於同
年七月六日歸還一萬元。上訴人於同年七月二十日休假離營後，因知於上述之提領後
，被害人郵局存款仍有二十餘萬元，乃起意殺人劫財，遂在外價購衣服乙套，先至新
營市○○街九號立光小客車租賃有限公司租得車號：Ｍ四－一一五七號白色自小客車
做為犯罪之交通工具，再以電話告知被害人佯稱要歸還所欠債務，並約定翌（二十一
）日碰面詳談。二十一日十九時二十五分許，上訴人以行動電話通知被害人將至其宅
搭載，隨後以電話連繫不知情之同連弟兄黃國峰，欲借取黃員保管之連隊鐵鎚乙支，
並相約放置在營區三級廠崗哨射口處，上訴人將自行前往取物，但因於崗哨未見黃國
峰，即逕自離去並至台南隆田火車站附近之隆珍五金店購買鐵鎚乙支及手套乙副。同
日二十一時許，上訴人開車前往台南縣東山鄉之東原國小旁與被害人碰面後，佯稱將
以提款卡轉帳之方式歸還所欠債務，並要求被害人返家取郵局存簿、提款卡等物，被
害人即返家取存簿後，騎機車至前述碰面地點停放，搭上上訴人自小客車外出，途中
上訴人再次確認被害人有無攜帶提款卡、存簿等物，被害人答稱只帶存簿，上訴人又
開車折返原處，要被害人返家取提款卡，以假借確認轉帳後帳款是否匯入被害人帳戶
內之名，誆騙被害人，便於遂行以提款卡劫財之目的，被害人再騎機車返家（其前住
處，即其姨母張月麗之住家）後，並返回搭上上訴人自小客車離去，隨後上訴人又佯
稱東原國小附近之提款機暫停服務，乃駕車載被害人於西港、麻豆、佳里等地閒逛，
藉以尋找做案地點，嗣後上訴人以丟棄東西為由，於翌（二十二）日凌晨零時三十分
許，將被害人載至台南縣新營市土庫里嘉南農田水利會新營支線第六制水閘卯舍區小
給水站後，下車打開後車廂，戴上手套，取出預藏之鐵鎚，並以幫忙搬運廢棄物為由
，將被害人誘至後車廂處，脅迫其將提款卡及存摺拿出來，被害人拒絕，並一再問為
什麼，上訴人即以鐵鎚重擊其頭部數下，致被害人應聲倒地無法抗拒時，將被害人褲
子脫掉，尋找提款卡未果，只找到存簿，接著又用鐵鎚再擊打其頭部數下，隨即將被
害人抱至小客車後車廂內，欲將其棄置他處，惟因倒車離開現場之際，被害人未死並
不斷敲打後車蓋，上訴人復於原處將被害人拖出車外，又以鐵鎚敲擊其頭部，致其頭
皮有挫裂傷三處：左顳部耳上八公分處橫向挫裂傷二‧七×一公分，造成左顳骨凹陷
骨折；頂部中央挫裂傷三×一‧三公分，造成頂骨圓形凹陷骨折；頂枕部中央縱向挫
裂傷五‧三×○‧三公分。左前額部有三處挫裂傷：左眉外側斜向挫裂傷四‧三×○
‧八公分，造成左眼眶骨骨折；左前額近中央部縱向挫裂傷一‧九×○‧四公分，造
成左額骨凹陷骨折；左前額左眉上方橫向挫裂傷二‧六×一‧三公分，造成左額骨凹
陷骨折等傷，引發被害人因衝擊性顱腦鈍力損傷而當場死亡。上訴人見僅有存簿不能
提款，因恐被發覺涉案，乃將存簿當場焚燬滅跡（毀損部分，未據被害人家屬提出告
訴，且已逾告訴期間），並將被害人屍體拖至鄰近之水圳出水口棄置後，返回車上換
穿乾淨衣物，且將血衣褲、被害人之長褲及手套分別丟棄於麻豆國中附近垃圾桶內後
逃逸，鐵鎚棄置上訴人住家附近之排水溝，被害人屍體嗣經嘉南農田水利會安溪工作
站技工王慶洲於當（二十二）日七時五十分許，巡視該處時發現後報警處理，等情。
係以上訴人對於右揭溢領被害人郵局存款花用，借用鐵鎚未果，乃購買鐵鎚及手套後
，約見被害人，以租用之自小客車載至案發現場，用鐵鎚將其擊斃，嗣後將存簿焚燬
並棄屍等事實，業於偵、審中供承在卷。而上訴人提領被害人郵局之存款十六萬元後
，知悉被害人之存款尚有二十餘萬元，其於八十八年七月二十日打電話給被害人，告
訴伊在次（二十一）日會還錢，即起意搶劫被害人的錢，而於二十一日當晚打電話約
被害人見面時，即要被害人回家拿存簿、提款卡等情，有其於偵審中之筆錄及依自由
意思撰寫之自白書為證，核與被害人之妹岑雅慧於警訊及審理中所稱：被害人於案發
前一晚接獲二通電話後出門，幾分鐘後，折返進房間拿存摺，騎機車外出等語；及證
人黃國峰、方俊雄證稱：上訴人於案發前一晚八時許，曾打電話商借連隊之鐵鎚；與
證人李葉指證扣案之鐵鎚係上訴人於案發前一晚至其店中購買等情，均相符合。又上
訴人提領被害人之存款十六萬元後，尚有存款二十六萬九千餘元，亦有郵政儲金匯業
局儲匯處八十八年八月四日儲匯（八八）字第二○五號函附郵局存提款詳情表可憑。
參以上訴人自承約被害人出來時，伊身上並無錢可歸還，伊郵局及富邦銀行之存款均
不足還被害人等語。足認上訴人亟欲獲取被害人之提款卡，誆騙被害人帶出提款卡後
，持鐵鎚脅迫及以強暴等方法，將被害人殺害，以取得提款卡，進而提領存款之事實
。再被害人係因他殺造成衝擊性顱腦鈍力損傷致死，業經檢察官率同法醫師解剖相驗
屬實，有檢察官出具之相驗屍體證明書、內政部警政署刑事警察局八十八年八月三十
日（八八）刑醫字第八六二三六號函附法醫解剖鑑定報告書，及法務部法醫研究所（
八八）法醫所醫鑑字第○八三○號鑑定書各一份附卷足憑。依上述鑑定報告書及鑑定
書所載被害人頭部之左顳部、頂部中央、頂枕部中央等三處，左前額有三處，合計六
處之挫裂傷，及刑事警察局八十八年九月九日（八八）刑醫字第八九二三四號函復前
陸軍第十軍團司令部認「死者頭面部所造成傷痕均與扣案之兇器鐵鎚所造成屍傷相符
」，均與上訴人之自白無違。此外，上訴人案發前租用Ｍ四－一一五七號自小客車為
作案之交通工具，並經立光小客車租賃公司負責人楊志文、目擊證人洪茂清分別證述
綦詳，又有租車合約書影本在卷可證。而其租用之車上遺留有被害人之血跡，亦經比
對ＤＮＡ相符，有內政部警政署刑事警察局八十八年八月十六日（八八）刑醫字第七
二九○七號鑑驗書在卷可按。另其棄屍於水圳出入口被發現，亦經證人王慶洲到庭證
述甚詳，復有上訴人行兇用之鐵鎚一支扣案佐證。事證明確，犯行堪以認定，為其所
憑之證據及認定之理由。而以上訴人所辯伊係遭警方刑求逼供，偵、審中乃延續警訊
所述，因害怕而不敢反駁，自白書係伊為獲准撤銷押，早日見家人，才照警訊內所
寫的；伊未說要以提款卡轉帳方式清償債務，僅折回一次，要被害人拿存摺號碼，以
便日後還錢，不知被害人有無帶提款卡出來；伊無預謀及強劫犯意，因被害人逼債甚
急，出手打伊，伊受不了，且怕連長知道，才失手殺了他；購買鐵鎚及手套是為返家
釘雞舍，伊在拖行屍體棄置時，褲子便已脫落，伊拾起丟棄時發現褲內有硬物，一翻
才知是存摺，當時恐被害人身分被發現，就把存摺燒掉；伊僅打被害人一次，並未抱
他下行李廂再打一次等語。及選任辯護人為上訴人辯稱：上訴人是為還錢而來找被害
人，無須要求其帶提款卡及印章，況當時已是晚上九點以後，郵局、銀行均下班，不
能辦理匯款業務；無證據證明被害人有帶提款卡外出，且為上訴人強取；事後被害人
之存款亦無被人提領之紀錄；新購鐵鎚是為返家釘雞舍，向連上弟兄借鐵鎚，易留下
證據，又鐵鎚放在後車廂，取用不便，且上訴人捨刀劍不用，擇笨拙之鐵鎚，可見非
有預謀殺人之犯意；上訴人係獨子，曾寫信向被害人之母致歉，並遵守所規，犯後態
度良好等語，均如何不足採，亦於理由內一一加以指駁說明。復明懲治盜匪條例第
二條第一項第六款「強劫而故意殺人」罪之既遂，乃指行為人為劫財而殺人，如殺人
既遂，則無論已否得財，均為該罪之既遂犯（司法院院字第五九三號解釋參照）。上
訴人為圖取被害人之郵局存款，起意殺人劫財，乃誆騙其帶出提款卡等物，繼而持鐵
鎚將被害人殺害，藉以取得其提款卡未果，僅尋得存簿，致不能提領存款，及其後棄
屍等行為，係構成懲治盜匪條例第二條第一項第六款強劫而故意殺人罪，及刑法第二
百四十七條第一項之遺棄屍體罪，所犯二罪有方法結果之牽連關係，依刑法第五十五
條之規定，應從一重論以強劫而故意殺人罪。因而撤銷初審之判決，改判適用懲治盜
匪條例第二條第一項第六款、第八條，刑法第二百四十七條第一項、第五十五條、第
三十七條第一項、第三十八條第一項第二款，並審酌上訴人犯罪之動機為圖謀財物而
將被害人殺害，手段殘酷兇狠，危害社會治安、破壞法紀、損及軍譽至鉅，犯後飾詞
狡辯，圖脫罪責，非有悔意，惡性重大，罪無可宥，應與社會永久隔離等一切情狀，
量處死刑，並諭知褫奪公權終身。犯案所用之手套一副，雖已丟棄，尚無法證實已滅
失，及扣案之鐵鎚一支，均係上訴人所有供犯罪所用之物，併予宣告沒收。經核於法
尚無違誤。上訴意旨略稱：(一)、原判決事實認定上訴人得知被害人郵局存款仍有二十
餘萬元，乃起意殺人劫財，而理由認定上訴人起意要帶個武器恐嚇被害人，搶他的錢
，究上訴人係起意如何劫財﹖認定之事實與所載之理由，顯有歧異。(二)、原判決事實
認定被害人搭上上訴人之小客車離去，上訴人即佯稱東原國小附近之提款機暫停服務
，乃駕車載被害人於西港、麻豆、佳里等地閒逛，藉以尋找做案地點……。然理由中
卻認上訴人係告訴被害人要回家拿東西，就以租來的車載他在西港、麻豆、佳里逛，
尋找做案地點……，則有認定事實與記載理由不一致矛盾之情形。(三)、原判決事實認
定上訴人以鐵鎚重擊被害人頭部數下，致被害人應聲倒地無法抗拒時，將其褲子脫掉
，尋找提款卡未果，只找到存簿。然上訴人果欲尋其提款卡，被害人既已倒地無法抗
拒，依常理何必褪去其長褲，再尋找提款卡﹖究竟係上訴人將其脫掉，抑係拉行被害
人之屍體時拉掉﹖又上訴人為何在被害人倒地後，再以鐵鎚擊打其頭部﹖係被害人仍
有抽動抑或有其他原因﹖原審均未詳查，對於上訴人犯罪經過之態樣，顯未述完整
，缺乏理由依據。(四)、原判決事實認定上訴人倒車離開現場之際，被害人未死，並不
斷敲打後車蓋，上訴人復於原處將被害人拖出車外，又以鐵鎚敲擊被害人頭部。而判
決理由中僅說明上訴人後來聽見有聲音，再將被害人拉出來用鐵鎚敲他三、四下，有
理由不備之違誤。(五)、原判決理由認上訴人係起意帶個武器恐嚇被害人，搶他的錢，
可見當時係以恐嚇脅迫之方法劫財，並無預謀殺人再劫財之意圖，且上訴人當時如何
將被害人殺害﹖為何將其殺害﹖原判決均未詳載述，顯於法不合云云。惟按證據之
取捨及事實之認定，乃法院自由裁量範圍之職權行使，苟與經驗法則及論理法則無違
，即不能任意指摘為違法。又除刑事訴訟法第三百七十九條情形外，訴訟程序雖係違
背法令而顯然於判決無影響者，不得為上訴之理由，同法第三百八十條定有明文。經
查原判決對於認定上訴人有預謀強劫被害人郵局之存款及殺害被害人之故意，並有殺
害被害人之事實，已詳其所憑之證據及認定之理由，所為證據之取捨與事實論斷之
理由，亦與經驗法則及論理法則無違。而原判決事實對於上訴人犯罪過程，其中認定
被害人搭上上訴人自小客車離去，隨後上訴人又佯稱東原國小附近之提款機暫停服務
，乃駕車載被害人於西港、麻豆、佳里等地閒逛，藉以尋找做案地點等情，與理由中
引述上訴人在偵、審中所供：……被害人又騎車往他家，回來後，伊告訴他要回家拿
東西，就以租來的車載他在麻豆、西港、佳里逛，尋找做案地點……等語為證之理由
，就載被害人尋找做案地點之藉口說詞，其認定之事實與所載之理由雖不相一致，程
序上不無微疵，但為尋找做案地點之目的相同，於判決主旨並無影響，仍不得為上訴
第三審之理由。至於其他上訴意旨所指摘之部分，無非係就原審採證認事職權之行使
，及原判決已說明之事項，任意指摘有未盡調查及理由不備之情形，難認有理由，上
訴人之上訴應予駁回。
據上論結，應依刑事訴訟法第三百九十六條第一項，判決如主文。
中      華      民      國     九十     年      九      月     二十     日
                              最高法院刑事第九庭
                                  審判長法官  莊  登  照
                                        法官  洪  明  輝
                                        法官  黃  一  鑫
                                        法官  魏  新  和
                                        法官  林  秀  夫
      右正本證明與原本無異
                                              書  記  官
中      華      民      國     九十     年      九      月    二十一    日


司法院資訊處製作；財團法人民間司法改革基金會備份。
